臺灣士林地方法院民事判決
110年度簡上字第123號
上  訴  人  劉佳珊  
訴訟代理人  姜鈞律師  
複  代理人  曾冠鈞律師
被  上訴人  邵宇辰  
訴訟代理人  謝秉儒律師
            林森敏律師
上列當事人間請求返還投資款事件，上訴人對於本院士林簡易庭
中華民國110年2月17日109年度士簡字第1674號第一審判決提起
一部上訴，本院於民國111年3月10日言詞辯論終結，判決如下：
    主      文
上訴駁回。
第二審訴訟費用由上訴人負擔。
    事實及理由
一、上訴人主張：上訴人前因被上訴人稱可投資日本沖繩之不動
    產，而與被上訴人簽訂「合夥投資沖繩不動產相關標的協議
    合約」（下稱系爭沖繩合約），而給予被上訴人新臺幣（以
    下除載明其他幣別外，均同）30萬元，嗣被上訴人再要求上
    訴人將上開投資款項轉為投入廈門稚富水產有限公司（下稱
    稚富水產公司），並要求上訴人向被上訴人借款以補足最低
    投資金額47萬元，故上訴人另行向被上訴人借款17萬元後投
    入，嗣已返還上開借款予被上訴人。然上訴人投資未久，稚
    富水產公司竟停止營業，經上訴人催討後，被上訴人僅歸還
    10萬元，尚有餘款37萬元未返還，屢經催討，未獲置理。稚
    富水產公司除有詐欺、侵占等情事外，依其投資方案可分為
    「賣價10萬」與「賣價7萬」，其5年投資回報率分別高達「
    545.4%」、「296.9%」，顯然高於一般金融機構關於存款之
    利率水準，而有觸犯銀行法第29條之情形，被上訴人雖非該
    公司負責人，然明知其投資方案明顯高於市場行情，且積極
    勸募他人投資，又在該公司擔任招商部CDO一職，足認被上
    訴人係故意以違背善良風俗之方式加損害於上訴人，使上訴
    人投資稚富水產公司之投資本金無法取回。為此，爰依民法
    第184條第1項後段規定請求被上訴人賠償，並聲明：被上訴
    人應給付上訴人37萬元，及自支付命令狀繕本送達翌日起至
    清償日止，按週年利率5%計算之利息（上訴人逾前開請求部
    分，經原審判決駁回，未據上訴；另上訴人原依契約關係請
    求部分，經上訴人上訴後撤回該部分之上訴，均不在本院審
    理範圍）。
二、被上訴人則以：上訴人與被上訴人曾共同合作集資，在日本
    沖繩尋找價格300萬元之合適不動產投資標的，上訴人投資3
    0萬元。因訴外人張福興、孫國富及孫宜君等欲在中國海南
    島投資鰻魚養殖，被上訴人亦有投資上述養殖計畫。考量兩
    造在日本沖繩共同投資項目無法順利找到合適標的，故被上
    訴人詢問上訴人是否欲轉投資中國海南島之鰻魚養殖計畫，
    經上訴人同意投資並與稚富水產公司法定代理人張福興於10
    7年7月4日簽立「廈門稚富水產有限公司合作漁場海南基地
    合同」（下稱系爭漁場投資協議）。被上訴人未曾積極勸募
    上訴人投資稚富水產公司，亦不曾擔任稚富水產公司招商部
    CDO，更不曾與稚富團隊共同招募他人投入顯不相當獲利投
    資之行為，事實上完全由上訴人自主判斷決定投資系爭漁場
    投資協議，故被上訴人對上訴人無何侵權行為可言。再被上
    訴人自己亦有投資稚富公司，嗣因張福興未能如期完成養殖
    計畫，並涉有虧空投資款項之情形，被上訴人遂邀集上訴人
    一同向張福興等人提出告訴，可見被上訴人亦為受害人，並
    非與張福興及稚富水產公司共同故意加損害於上訴人。且系
    爭漁場投資協議中，僅保障年化收益10%，非如上訴人所述5
    年投資回報率545.4%或296.9%，無上訴人所稱違反銀行法第
    29條、第29條之1之情事，上訴人主張被上訴人有故意以違
    反善良風俗方法侵害其權益，自無理由。況被上訴人先代上
    訴人於107年7月3日將投資款項匯入稚富水產公司設於中國
    工商銀行之帳戶後，上訴人於同年月4日與稚富水產公司簽
    署系爭投資契約，是以上訴人所稱侵權行為事實均係發生在
    107年7月4日之前，距離上訴人於110年1月6日對被上訴人追
    加提起侵權行為損害賠償訴訟，早已超過2年時效等語，資
    為抗辯。
三、原審就上開部分為上訴人敗訴之判決，上訴人不服，提起上
    訴，聲明：㈠原判決關於駁回下開第二項之訴部分廢棄。㈡上
    開廢棄部分，被上訴人應給付上訴人37萬元，及自支付命令
    繕本送達翌日起至清償日止，按週年利率百分之5計算之利
    息。被上訴人答辯聲明：上訴駁回。
四、兩造不爭執之事項（見簡上卷第136頁，文字因判決論述之
    需要略作調整）
　㈠上訴人前因被上訴人稱可投資日本沖繩之不動產，而於107年
    4月10日與被上訴人簽訂系爭沖繩合約，並因而給付被上訴
    人30萬元。
　㈡上訴人於107年7月4日簽署系爭漁場投資協議，投資金額為人
    民幣10萬元，折合新臺幣為47萬元，其中30萬元來自於上訴
    人投資系爭沖繩合約之款項，另17萬元則為上訴人向被上訴
    人所借貸，嗣上訴人已將該17萬元償還與被上訴人。
　㈢被上訴人於108年12月27日有匯款10萬元予上訴人，但被上訴
    人除此以外未給付上訴人任何款項。上訴人亦未自稚富公司
    獲得返還投資本金或任何紅利。
五、得心證之理由
　㈠因侵權行為所發生之損害賠償請求權，以有故意或過失不法
    侵害於他人權利，或故意以背於善良風俗之方法，加損害於
    他人為成立要件。此觀民法第184條第1項規定即明。所謂故
    意係指行為人對於構成侵權行為之事實，明知並有意使其發
    生或預見其發生，而其發生並不違背其本意而言（最高法院
    76年度台上字第2724號判決意旨參照）。
　㈡經查，被上訴人固坦認因與上訴人在日本沖繩之共同投資項
    目無法順利找到合適標的，故詢問上訴人是否要轉投資稚富
    水產公司等情（見士簡卷第8頁）。然兩造及其他投資人曾
    併同就稚富水產公司董事張福興、孫國富、孫宜君等人所涉
    侵占、詐欺、背信罪嫌提出告訴，有刑事告訴狀附卷可查（
    見士簡卷第19頁），且被上訴人曾聯絡上訴人簽署律師委任
    狀提告，亦有其等通訊軟體對話紀錄在卷可按（見士簡卷第
    46頁），可見被上訴人抗辯其亦因投資稚富水產公司乙事蒙
    受損失，方積極聯絡其他被害人尋求法律救濟等語，係屬可
    採。倘若被上訴人前已知悉稚富水產公司相關投資確為騙局
    ，被上訴人自己將不致加入投資以避免損失。自被上訴人自
    己亦投資稚富水產公司乙情，已難認被上訴人詢問上訴人是
    否轉投資時，係明知且有意使上訴人蒙受損失，或預見上訴
    人將受騙，且上訴人因而受損並不違背被上訴人之本意，則
    被上訴人此節所為，尚不能認係故意以背於善良風俗之方法
    加損害於上訴人。上訴人雖主張向其他共同正犯提告係違法
    吸金集團常見用以自保之手段等語（見士簡卷第37頁），然
    倘被上訴人確與張福興等人共同為詐欺行為，檢警查獲張福
    興等人後，可能一併查得不利被上訴人之證據，或遭張福興
    等人指證，實難想像被上訴人係為掩飾自己責任而偽向張福
    興等人提告，上訴人執此主張，實非可採。
　㈢上訴人雖提出稚富水產公司文宣中，有被上訴人姓名、照片
    及職稱為招商部CDO之團隊介紹（見士簡卷第45頁），以證
    明上訴人係稚富水產公司之一份子。然稚富水產公司之「稚
    富團隊」文宣中，包含有其成員數十人穿著公司制服合照之
    照片（見士簡卷第75頁），並未見被上訴人參與其中。若如
    上訴人主張，被上訴人為稚富水產公司招商部CDO，身居要
    職，卻未現身於此等合照中資為招攬之用，已與常情不符。
    再加以照片取得原因繁多，社會上冒用他人姓名、相片之情
    事，亦屬多見，上訴人僅提出上開將被上訴人記載為稚富水
    產公司招商部CDO之團隊介紹頁面，不足證明被上訴人確在
    稚富水產公司任職。上訴人固另主張被上訴人必係稚富水產
    公司一員，才會與稚富水產公司負責人張福興一同出席世界
    華商高峰會而拍攝照片（見簡上卷第51至52頁），然被上訴
    人係寰宇地產國際集團CEO乙情，業據其提出名片及文宣可
    證（見士簡卷第77頁），則被上訴人出席世界華商高峰會，
    非必然係代表稚富水產公司出席，且被上訴人本與稚富水產
    公司負責人張福興相識，於出席高峰會時與張福興合照，實
    屬情理之常，尚無從以該合照證明被上訴人係稚富水產公司
    之成員，而與稚富水產公司之張福興等人共同故意詐欺上訴
    人。
　㈣被上訴人有於108年12月27日匯款10萬元予上訴人，固為兩造
    所不爭（見不爭執事項㈢），然該次匯款前，上訴人先向被
    上訴人稱：今天父親過世，母親現在狀況也非常差，被上訴
    人內心非常難過，家裡有很多事情要處理，傳訊詢問被上訴
    人先前承諾上訴人的部分會加以處理，稚富水產公司的事情
    雖然現在在走法律，「帥帥」跑了也不是被上訴人願意的，
    但因為上訴人家現在情況不是很好，還是希望講一聲等語；
    被上訴人就此先向上訴人稱：節哀，保重身體等語後，向上
    訴人索取帳號稱欲先轉帳10萬元以表心意，並向上訴人稱自
    己也是受害者，如果每個投資人都要其負責，壓力也會很大
    等語（見士簡卷第20頁），則可見被上訴人匯款10萬元，係
    因上訴人甫遭父喪，家庭狀況不佳，又遇投資損失，而表示
    支持慰問，並非以之賠償上訴人因投資稚富水產公司所受損
    害，自不能據此反推被上訴人此前徵詢上訴人是否轉投資稚
    富水產公司，係故意加損害於上訴人。至上訴人雖主張自被
    上訴人稱：「如果每個投資人我都要負責，我的壓力也會很
    大」等語，可見被上訴人有向不特定多數人勸募投資稚富水
    產公司。然查，被上訴人是否曾向不特定多數人招募投資，
    與其有無上訴人財產將因而受損之故意，係屬二事。上訴人
    所舉此項論據，亦不足證明被上訴人有加損害於上訴人之故
    意，上訴人依民法第184條第1項後段規定，請求被上訴人賠
    償其損害，自無理由。
　㈤當事人不得提出新攻擊或防禦方法。但有下列情形之一者，
    不在此限：一、因第一審法院違背法令致未能提出者。二、
    事實發生於第一審法院言詞辯論終結後者。三、對於在第一
    審已提出之攻擊或防禦方法為補充者。四、事實於法院已顯
    著或為其職務上所已知或應依職權調查證據者。五、其他非
    可歸責於當事人之事由，致未能於第一審提出者。六、如不
    許其提出顯失公平者。前項但書各款事由，當事人應釋明之
    。違反前二項之規定者，第二審法院應駁回之。民事訴訟法
    第447條定有明文，依同法第436條之1第3項，於簡易程序之
    第二審程序準用之。經查，上訴人聲請通知證人即同為稚富
    水產公司投資人之黃荷琇、林景皓到庭作證，並調查上訴人
    與其等之LINE通訊軟體對話紀錄，以證明被上訴人確為稚富
    水產公司招商部CDO，並有勸誘多數人投資稚富水產公司等
    情（見本院卷第156至157頁、第235頁）。然就上開於第二
    審始提出之新攻擊防禦方法，如何合於前揭民事訴訟法第44
    7條第1項但書之規定，上訴人則僅稱係因近日方知黃荷琇等
    人同為被上訴人詐術之被害人等語（見本院卷第192頁），
    並僅提出上開LINE對話紀錄以為釋明。然查，上開LINE對話
    紀錄中，全無對話日期之記載（見本院卷第196至206頁），
    且依對話內容顯示，上訴人對於黃荷琇、林景皓參與投資之
    事早已知悉，非上訴後始得悉，顯與上訴人所述不謀。則自
    上訴人所提LINE對話紀錄，無從使本院就上訴人係於第一審
    言詞辯論終結後，方知悉上開證據之存在乙節，得到信其大
    致為正確之薄弱心證，即難認上訴人已釋明上開攻擊方法之
    提出，符合民事訴訟法第447條第1項但書之規定，自應依同
    條第3項規定，駁回上訴人此節證據調查之聲請。
　㈥綜前，本件依上訴人所舉證據，尚不足認被上訴人對於上訴
    人將因轉投資稚富水產公司受損害，有何明知並有意使其發
    生，或預見其發生，而不違背其本意之故意存在，上訴人主
    張其因轉投資稚富水產公司所受損害，得依民法第184條第1
    項後段規定，請求被上訴人賠償，即無理由。
六、從而，上訴人依民法第184條第1項後段規定，請求被上訴人
    給付37萬元，及自支付命令狀繕本送達翌日起至清償日止，
    按週年利率5%計算之利息，為無理由，不應准許。原判決為
    上訴人敗訴之判決，經核於法並無違誤。上訴意旨指摘原判
    決不當，求予廢棄改判，為無理由，應予駁回。
七、本件事證已臻明確，兩造其餘攻擊防禦方法及所用證據，經
    核均於判決結果不生影響，爰不逐一論述，附此敘明。
八、據上論結，本件上訴為無理由，依民事訴訟法第436條之1第
    3項、第449條第1項、第78條，判決如主文。
中　　華　　民　　國　　111 　年　　3 　　月　　24　　日
                  民事第一庭審判長法  官  蕭錫証
                                  法  官  劉逸成
                                  法  官  江哲瑋
以上正本係照原本作成。
本判決不得上訴。
中　　華　　民　　國　　111 　年　　3 　　月　　28　　日
                                  書記官  張祐誠